臺灣高等法院刑事判決
109年度上訴字第4092號
上  訴  人  
即  被  告  藍鶴鵬


上列上訴人即被告因毒品危害防制條例案件，不服臺灣桃園地方
法院109年度審訴字第600號，中華民國109年6月11日第一審判決
（起訴案號：臺灣桃園地方檢察署108年度毒偵字第7001號），
提起上訴，本院判決如下：
    主  文
原判決撤銷。
本件公訴不受理。
    理  由
一、公訴意旨略以：被告甲○○前於民國87年間，因施用毒品案件
    ，經臺灣桃園地方法院（下稱桃園地院）以87年度毒聲字第
    667號裁定送觀察、勒戒後，認有繼續施用毒品之傾向，經
    同法院以87年度毒聲字第978號裁定令入戒治處所施以強制
    戒治，嗣因戒治成效評定為合格，再經同法院以87年度毒聲
    字第2965號裁定停止戒治，所餘戒治期間併付保護管束出所
    ，於88年7月27日保護管束期滿未經撤銷停止戒治，視為強
    制戒治執行完畢，並經臺灣桃園地方檢察署（下稱桃園地檢
    署）檢察官以88年度戒偵字第54號為不起訴處分確定。復於
    92年間因施用毒品案件，經桃園地院以92年度毒聲字第2202
    號裁定令入戒治處所施以強制戒治，嗣於93年1月8日因法律
    修正報結，該案並經同法院以92年度訴字第1751號判決分別
    判處有期徒刑1年、8月，應執行刑為有期徒刑1年6月確定。
    又因施用毒品案件，經桃園地院以102年度審訴字第2045號
    判決判處有期徒刑11月（判2次）、8月、7月，應執行有期
    徒刑2年9月確定，於107年2月1日縮短刑期假釋出監，至107
    年6月1日保護管束期滿，未經撤銷視為執行完畢。詎仍不知
    悔改，基於施用第一級毒品之犯意，於108年11月6日晚間某
    時許，在桃園市桃園區大業路某姓名年籍不詳之朋友住處，
    以捲菸方式，施用第一級毒品海洛因1次；另基於施用第二
    級毒品之犯意，於同日晚間8時許，在上址以將安非他命置
    入玻璃球內燒烤吸食煙霧之方式，施用第二級毒品甲基安非
    他命1次。嗣為警徵得其同意，於108年11月8日上午10時30
    分許，採驗尿液而查獲。因認被告涉犯毒品危害防制條例第
    10條第1項施用第一級毒品之及同條第2項之施用第二級毒品
    罪嫌等語。
二、刑事訴訟法第303條第1款規定，案件有起訴之程序違背規定
    之情形者，應諭知不受理之判決。此所稱之起訴之程序違背
    規定，係指檢察官提起公訴之訴訟行為於程序上有違法律之
    規定而言。而提起公訴之訴訟行為是否於程序上有違法律規
    定，原則上，固是以起訴時所存在之事項及法律規定為判斷
    ，惟檢察官起訴後始發生之情事變更事由，致法院不能為實
    體審理及判決亦屬「起訴之程序違背規定」。
三、毒品危害防制條例於109年1月15日修正、109年7月15日生效
    ，修正後毒品危害防制條例第20條第3項規定，犯第10條之
    罪於觀察、勒戒或強制戒治執行完畢釋放後，3年後再犯第1
    0條之罪者，適用本條前2項之規定。上開所謂「3年後再犯
    」，只要本次再犯（不論修正施行前、後）距最近1次觀察
    、勒戒或強制戒治執行完畢釋放，已逾3年者，即該當之，
    不因其間有無犯第10條之罪經起訴、判刑或執行而受影響，
    此係最高法院於109年11月18日以109年度台上大字第3826號
    裁定宣示之見解，為有權解釋，各級法院應受其拘束。
四、又法院於解釋、適用本次毒品危害防制條例上開修正條文時
    ，允宜遵循醫療專業及刑事政策，保障施用毒品者為病患性
    犯人之健康權，兼顧保護社會安全及恪遵正當法律程序，確
    保法治國公平法院之具體實現。另本於權力分立原則，法院
    對檢察官職權行使，應予以尊重，雖非謂不得為適度之司法
    審查，惟對於施用毒品者本次所犯如距最近1次觀察、勒戒
    或強制戒治執行完畢釋放後，已逾3年者，檢察官得本於立
    法者所賦與之職權裁量是否聲請法院裁定觀察、勒戒或為命
    附條件（現行法僅能附命完成戒癮治療）緩起訴處分之多元
    化處遇，即聲請法院裁定機構內之觀察、勒戒並非檢察官所
    得採取之唯一途徑，法院自不能僭越檢察官之職權，逕對施
    用毒品者裁定應予觀察、勒戒或強制戒治。雖修正後之毒品
    條例第35條之1第2款規定：「審判中之案件，由法院或少年
    法院（地方法院少年法庭）依修正後規定處理；依修正後規
    定應為不起訴處分或不付審理之裁定者，法院或少年法院（
    地方法院少年法庭）應為免刑之判決或不付審理之裁定」。
    另該條款之立法說明亦謂：「若該等案件於修正施行前已繫
    屬於法院或少年法院（地方法院少年法庭）者，『為求程序
    之經濟，法院或少年法院（地方法院少年法庭）應依修正施
    行後之規定處理，即應依職權為觀察、勒戒或強制戒治之裁
    定』」等語，似欲透過立法說明由法院依職權裁定觀察、勒
    戒或強制戒治，以替代第20條第1項、第2項所定應由檢察官
    提出觀察、勒戒或強制戒治之聲請，惟若檢察官之「起訴之
    程序違背規定」，法院當不能「為求程序之經濟」便宜行事
    ，而應嚴守程序上之正義，尊重檢察官之裁量權，並保障施
    用毒品者能獲得妥適並完善治療或其他有利戒毒途徑處遇之
    機會（最高法院109年度台上字第3826號判決意旨參照）。
五、經查：
　㈠上訴人即被告甲○○⑴前因施用毒品犯行，經桃園地院以87年度
    毒聲字第667號裁定送觀察、勒戒後，認有繼續施用毒品之
    傾向，經桃園地院以87年度毒聲字第978號裁定令入戒治處
    所施以強制戒治，嗣因戒治成效評定為合格，再經桃園地院
    以87年度毒聲字第2965號裁定停止戒治，所餘戒治期間併付
    保護管束出所，於88年7月27日保護管束期滿未經撤銷停止
    戒治，視為強制戒治執行完畢，並經桃園地檢署檢察官以88
    年度戒偵字第54號為不起訴處分確定；⑵復於92年間因施用
    毒品案件，經桃園地院以92年度毒聲字第2202號裁定令入戒
    治處所施以強制戒治，嗣於93年1月9日因法律修正而執行完
    畢釋放出所（刑責部分經桃園地院以92年度訴字第1751號判
    決分別判處有期徒刑1年、8月，應執行刑為有期徒刑1年6月
    確定）等情，有本院被告前案紀錄表、在監在押全國紀錄表
    、毒品案件紀錄表及桃園地檢署108年度毒偵字第7001號卷
    附全國施用毒品案件紀錄表在卷可佐。
  ㈡因此，本案被告分別於108年11月6日晚間某時許，以及同日
    晚間8時許，再犯本案施用毒品犯行，顯與其最近1次因施用
    毒品而經強制戒治執行完畢釋放之93年1月9日，相距已逾3
    年，縱被告其後雖有因施用毒品案件經法院判處罪刑確定及
    執行完畢之情形，但迄今並無再受觀察、勒戒或強制戒治等
    保安處分之裁判及執行，依前開說明，仍應依修正後毒品危
    害防制條例第20條第3項、現行第24條等規定，由檢察官基
    於一次性之整體規劃而重啟處遇程序，視上訴人個案情形，
    是否適合「觀察、勒戒或強制戒治」或給予「附命完成戒癮
    治療緩起訴處分」之機會。檢察官逕予提起公訴，法院無從
    替代檢察官為上開合義務性之裁量處遇，應認本件起訴程序
    違背規定，且無從補正，原審未及適用新法，而為被告有罪
    之實體判決，容有違誤，被告上訴意旨僅稱原審罪數認定有
    所違誤，並請求從輕量刑，就此雖未指摘，然原判決既有可
    議之處，自屬難以維持，應由本院將原判決撤銷，諭知公訴
    不受理之判決，並不經言詞辯論為之。
六、據上論斷，應依刑事訴訟法第369條第1項前段、第364條、
    第303條第1款、第307條，判決如主文。
本案經檢察官許炳文提起公訴。　　　
中　　華　　民　　國　　109 　年　　12　　月　　11　　日
              　  刑事第二十三庭審判長法　官  許永煌
　　　　　　　　　　　　　　　　　    法　官  吳定亞
　　　　　　　　　　　　　　　　　    法　官  黃美文
以上正本證明與原本無異。
施用第二級毒品部分不得上訴。
施用第一級毒品部分，如不服本判決，應於收受送達後20日內向
本院提出上訴書狀，其未敘述上訴之理由者並得於提起上訴後20
日內向本院補提理由書（均須按他造當事人之人數附繕本）。「
切勿逕送上級法院」。
                                　    書記官  彭威翔
中　　華　　民　　國　　109 　年　　12　　月　　14　　日